【裁判字號】    95,訴,78
【裁判日期】    950428
【裁判案由】    給付貨款
【裁判全文】
臺灣彰化地方法院民事判決                95年度訴字第78號
原      告
即反訴被告  倀宏企業有限公司
                        號
法定代理人  甲○○
                        號
訴訟代理人  林永貹律師
被      告
即反訴原告  乙○○
訴訟代理人  張繼準律師
複代理人    黃琪雅律師
上列當事人間請求給付貨款事件，本院於民國95年4月27日言詞
辯論終結，判決如下：
    主  文
被告應給付原告新台幣壹拾壹萬壹仟參佰捌拾壹元及自民國九十
四年十二月七日起至清償日止，按年息百分之五計算之利息。
原告其餘之訴駁回。
訴訟費用由被告負擔八分之一，餘由原告負擔。
本判決原告勝訴部分得假執行；但被告如於執行標的物拍定、變
賣或物之交付前，以新臺幣壹拾壹萬壹仟參佰捌拾壹元為原告預
供擔保後得免為假執行。
原告其餘假執行之聲請駁回。
反訴原告之訴及其假執行之聲請均駁回。
反訴訴訟費用由反訴原告負擔。
    事實及理由
壹、本訴部份：
一、原告之陳述及聲明：
(一)、原告起訴主張：
    被告乙○○（原名黃建三）於民國93年間向原告訂購機器設
    備及購買零件，總計貨款共為新台幣（下同）891,230元（
    下稱系爭貨款），詎於上揭機器設備及零件交付後，卻拒不
    清償貨款，經原告於94年11月25日向本院聲請發支付命令遭
    被告異議在案，爰請求被告給付貨款，並聲明：1.被告乙○
    ○應給付原告89 1,230元及自支付命令送達之翌日起至清償
    日止按年利率百分之五計算之利息；2.願供擔保請准宣告假
    執行。
(二)、對被告陳述之抗辯：
１、原告就系爭機器貨款之請求權尚未罹於時效：
    依據被告所提出之請款明細上記載收款時間為92年12月15日
    ，則原告之請求權時效自其可行使時起算即92年12月16日，
    而原告於94年11月23日即已就該筆款項聲請本院對被告發支
    付命令，則原告對被告請求給付貨款尚未逾2年之時效，被
    告即應如數給付。
２、本案被告提出反訴，請求被告公司應給付反訴原告89年至93
    年間之股利共779,849元，係基於兩造股東關係而為權利之
    主張，顯與原告起訴請求貨款之法律事實毫無關聯，被告應
    不得提起反訴。退步言之，縱鈞院仍認被告可提起反訴，且
    原告之貨款請求權779,849部分已罹於時效，則依民法第334
    條及第337條之規定，原告仍得以被告就系爭機器及零件所
    應給付款項主張先抵銷779,849元，不足額部分再以152,730
    元抵銷。
二、被告之陳述及聲明：
    被告則以：本件原告所據以請求被告給付貨款 738,500元之
    訂購單，係被告乙○○於 92年4月間因購買羅紋提花機等機
    器而向原告訂購者，而原告於 95年1月23日始提出本件支付
    命令之聲請，依民法第127條第8款規定，原告依該訂購單而
    請求被告給付 738,500元之部分，顯已罹於時效，至原告主
    張被告於93年間向原告購買之零件價款共計 152,730元部分
    ，被告自認尚未給付，惟此部分被告則主張與原告應給付被
    告 779,849元之股利相抵銷，是原告之請求為無理由等語，
    並聲明：1.、原告之訴駁回；2.若受不利判決，願供擔保請
    准宣告假執行。
三：法院得心證理由：
(一)、兩造不爭執之事項：
    被告乙○○於民國92年及93年間向原告訂購機器設備及購買
    零件，總計貨款共為891,230元，至今尚未給付。
(二)、本件主要爭點在於被告乙○○於92年4月間因購買羅紋提花
    機等機器，而積欠原告貨款738,500元之部分，是否已罹於
    時效？若已罹於時效，原告可否主張與其積欠被告股利779,
    849元部分相抵銷？茲敘述如下：
１、按商人、製造人、手工業人所供給之商品及產物之代價之請
    求權，因二年間不行使而消滅；二人互負債務，而其給付種
    類相同，並均屆清償期者，各得以其債務，與他方之債務，
    互為抵銷；債之請求權雖經時效而消滅，如在時效未完成前
    ，其債務已適於抵銷者，亦得為抵銷，民法第127條第8款、
    第334條及第337條依序定有明文。經查：被告主張原告尚欠
    其89年度至93年度之股利共779,849元，此為原告所不爭執
    （見本院95年4月24日言詞辯論筆錄），縱如被告所言被告
    所積欠原告貨款7,385,000元部份已於94年4月間罹於時效，
    惟在該貨款罹於時效前，原告積欠被告89年度至93年度股利
    共779,849元之債務既已適於抵銷，原告當得依據民法第337
    條規定主張抵銷；又抵銷後不足額部分，原告主張再以被告
    93年間積欠原告152,730元貨款部份抵銷，亦與法有據。
２、從而，原告基於買賣契約之法律關係，請求被告給付原告11
    1,381元（891,230－779,849＝111,381），及自支付命令送
    達被告翌日即九十四年十二月七日起至清償日止，按週年利
    率百分之五計算之利息，即有理由，應予准許；逾此部分請
    求，則無理由，應予駁回。
(三)、按所命給付之金額或價額未逾新臺幣五十萬元之判決，法院
    應依職權宣告假執行，民事訴訟法第 389條第1項第5款定有
    明文。本件兩造均陳明願供擔保，聲請宣告假執行或免為假
    執行，關於原告勝訴部分，本件判決命被告給付原告之金額
    111,381元，並未逾五十萬元，應依職權宣告假執行，原告
    此部分之聲請即無必要，而被告所為聲請，核無不合，爰酌
    定相當之擔保金額，准許之；至原告敗訴部分，其假執行之
    聲請，即失所附麗，應予駁回。
(四)、本訴部分事證已臻明確，兩造其餘主張及舉證，經審酌與判
    決結果不生影響，爰不逐一論述，附此敘明。
貳、反訴部分：
一、反訴原告起訴主張：反訴原告曾於反訴被告公司擔任廠長職
    務，同時亦為反訴被告公司之股東，嗣反訴原告雖於92年3
    月間離職，然反訴原告仍為反訴被告公司之股東，反訴被告
    仍應依法分配公司盈餘之股利予股東即反訴原告，詎反訴被
    告就89年度至93年度，原應於90年度至94年度分別給付予反
    訴原告之股利，均未給付。而總計自90年度至94年度反訴被
    告公司應給付反訴原告之股利共779,849元，均未為給付；
    反訴原告主張以反訴被告應給付反訴原告之股利與上開反訴
    原告未付之零件款152,730元部份抵銷，是以反訴被告尚應
    再給付反訴原告627,119元等語，並聲明：(一)、反訴被告應
    給付反訴原告627, 119元及自本訴狀繕本送達翌日起至清償
    日止按年息百分之五計算之利息；(二)、如受有利判決，反訴
    原告願供擔保，請准宣告假執行。
二、反訴被告則以：
(一)、反訴原告不得於本案提起反訴：
    按反訴之標的如與本訴之標的及其防禦方法不相牽連者，不
    得提起，民事訴訟法第260條第1項著有明文。所謂「相牽連
    」者，係指反訴之標的與本訴之標的間，或反訴標的與防禦
    方法在法律上或事實上關係密切，審判資料有共通性或牽連
    性者而言，若不具上開要件，反訴之提起即不合法，最高法
    院91年度台抗字第440號、91年度台上字第262號裁判均同此
    旨。而本案被告提出反訴，係基於兩造股東關係而為權利之
    主張，顯與原告起訴請求貨款之法律事實毫無關聯，則依前
    開法條及判決意旨所示，被告反訴之提起並無理由，即應予
    駁回。
(二)、反訴原告不得向反訴被告請求給付股利：
    反訴被告尚欠反訴原告89年度至93年度之股利共779,849元
    ，此部分反訴被告並不爭執，惟鈞院若仍認反訴原告可提起
    反訴，且反訴被告之貨款請求權779,849部分已罹於時效，
    則依民法第334條及第337條之規定，反訴被告仍得以反訴原
    告就系爭機器及零件所應給付款項主張先抵銷779,849元，
    不足額部分再以152,730元抵銷等語，並聲明：1.反訴原告
    之訴及假執行之聲請均駁回；2.如受不利判決願供擔保請准
    宣告免為假執行。
三：法院得心證理由：
(一)、按民事訴訟法第260條第1項，所謂反訴之標的與本訴之標的
    及其防禦方法有牽連關係者，乃指反訴標的之法律關係與本
    訴標的之法律關係兩者之間，或反訴標的之法律關係與本訴
    被告作為防禦方法所主張之法律關係兩者之間，有牽連關係
    而言。即舉凡本訴標的之法律關係或作為防禦方法所主張之
    法律關係，與反訴標的之法律關係同一，或當事人雙方所主
    張之權利，由同一法律關係發生，或本訴標的之法律關係發
    生之原因，與反訴標的之法律關係發生之原因，其主要部分
    相同，均可認兩者間有牽連關係（最高法院70年度台抗字第
    522號裁定意旨參照）。本件反訴原告主張以反訴被告所積
    欠其股利部分與其積欠反訴被告貨款部份相抵銷，自屬一重
    要之防禦方法，依前開最高法院裁定意旨，應認反訴標的之
    法律關係與本訴被告作為防禦方法所主張之法律關係兩者之
    間，有牽連關係甚明，反訴原告據此提起反訴，尚無不合，
    應予准許。
(二)、兩造不爭執之事項：
    反訴被告尚欠反訴原告89年度至93年度之股利共779,849元
    ，至今尚未給付。
(三)、本件主要爭點在於反訴原告所積欠反訴被告貨款738,500元
    之部分，反訴被告可否主張與其積欠反訴原告股利共779,84
    9元部分相抵銷？茲敘述如下：
１、按抵銷為消滅債務之單獨行為，只須與民法第334條所定之
    要件相符，一經向他方為此意思表示即生債務消滅之效果，
    原不待對方之表示同意（最高法院50年度台上字第291號判
    例參照）。又債之請求權雖經時效而消滅，如在時效未完成
    前，其債權已適於抵銷者，亦得為抵銷，民法第337條亦定
    有明文。
２、經查：反訴原告主張反訴被告尚欠其89年度至93年度之股利
    共779,849元，此為反訴被告所不爭執（見本院95年4月24日
    言詞辯論筆錄），惟反訴被告主張依民法第334條及第337條
    之規定，反訴被告仍得以反訴原告就系爭機器及零件所應給
    付款項主張先抵銷779,849元，不足額部分再以152,730元抵
    銷，乃於法有據，已詳如前述，則反訴被告應給付反訴原告
    之前開款項與反訴原告應給付反訴被告之前開款項抵銷後，
    已生債務消滅之效果，並無餘額可供請求，從而，反訴原告
    提起本件反訴，自無理由，應予駁回；其假執行之聲請，即
    失所附麗，亦應併予駁回。
四、反訴部分事證亦臻明確，兩造其餘主張及舉證，經審酌與判
    決結果不生影響，爰不逐一論述，附此敘明。
五、據上論結：本件原告之訴，為一部有理由，一部無理由；又
    反訴原告之反訴為無理由，爰依民事訴訟法第 79條、第389
    條第1項第5款、第392條第2項、第78條，判決如主文。
中    華    民    國    95    年    4     月    28    日
                  民事第二庭    法  官  康弼周
以上正本係照原本作成。
如對判決上訴，應於判決送達後20日內向本院提出上訴狀。
中    華    民    國    95    年    5     月     3    日
                                書記官  顏督訓


司法院資訊處製作；財團法人民間司法改革基金會備份。
